【裁判字號】    96,訴,1526
【裁判日期】    970606
【裁判案由】    給付承攬報酬
【裁判全文】
臺灣桃園地方法院民事判決              96年度訴字第1526號
原      告  品創實業有限公司
法定代理人  甲○○
訴訟代理人  李晉安律師
複  代理人  左自奎律師
被      告  帝仕高國際有限公司
法定代理人  乙○○
訴訟代理人  丙○○
上列當事人間給付承攬報酬事件，經本院於民國97年5 月22日言
詞辯論終結，判決如下：
    主  文
原告之訴及假執行之聲請均駁回。
訴訟費用由原告負擔。
    事  實
甲、原告方面：
一、聲明：
  (一)被告應給付原告新台幣（下同）1,207,284 元，及自起訴狀
    繕本送達翌日起至清償日止，按年息5 ％計算之利息。
  (二)願供擔保，請准宣告假執行。
二、陳述：
  (一)被告法定代理人於民國94年4 月底為裝修被告新設之龜山廠
    辦大樓至原告門市參觀，由原告公司經理柯映彤接待提供樣
    品解說，並應被告法定代理人之要求，就被告需求之玻璃顏
    色式樣，專程送樣至被告公司，經被告法定代理人同意後，
    原告法定代理人親自於94年5 月2 日進駐被告位於龜山廠房
    趕工施作玻璃工程（下稱系爭玻璃工程），原告法定代理人
    並向在場掌管被告廠房施工之訴外人丁○○口述報價，言明
    總工程款以實作實收按數量核計。
  (二)系爭玻璃工程於94年5 月底全部完工後，被告竟拒絕簽名驗
    收及付款。原告經理柯映彤於94年5 月30日在被告公司以外
    之處所收受丁○○交付面額50萬元之支票，原告雖對發票人
    為丁○○個人及面額僅50萬元有疑義，惟為減少損失，故先
    行提示，惟遭存款不足及拒絕往來戶而退票。被告於原告竣
    工完畢後召開債權人工程施作協調會，原告始知被告與訴外
    人嵐淵室內裝修工程股份有限公司（下稱嵐淵公司）間簽訂
    有承攬契約書，經深入瞭解，始知丁○○係向嵐淵公司借牌
    ，與被告成立1,180 萬元之工程承攬契約。
  (三)原告設於桃園市○○街136 號係公開展示門市，亦有懸掛招
    牌，門市內有展示樣品，惟未列單價，故原告於門市展示樣
    品，應屬要約之引誘，則踏入原告門市，表明身分及來意，
    有需求原告完成玻璃工程者，則係要約，原告門市雖因事涉
    施工難易度及訂作數量等因素，未能即時報價，惟原告既有
    施作之承諾，且送樣品至被告公司確認，則一方要約、他方
    承諾，承攬契約即成立。
  (四)被告雖辯稱本件承攬關係如存在，承攬人係訴外人順銨玻璃
    有限公司（下稱順銨公司），非原告云云，惟原告公司與順
    銨公司均係原告法定代理人經營，原告公司之營業項目有室
    內裝潢，而順銨公司則有材料製造加工買賣，而本件係玻璃
    裝潢施工，非單純之玻璃製造加工買賣，由原告行使本件請
    求權，順銨公司之法定代理人並無意見，且依登記之營業項
    目亦應由原告行使方與法相合，原告依承攬之法律關係請求
    被告給付於法有據。
  (四)退步言之，若本件之承攬法律關係尚有爭議，原告施工之動
    產附合被告之動產及不動產，爰依民法第816 條規定，依關
    於不當得利之規定請求被告給付價金。
三、證據：提出應收帳款對帳單1 件、估價單32件、名片1 件、
    營利事業登記證2 件、公司登記資料查詢1 件（均為影本）
    、公司變更登記表2 件為證，並聲請訊問證人丁○○。
乙、被告方面：
一、聲明：原告之訴駁回。如受不利判決，願供擔保，請准宣告
    免為假執行。
二、陳述：
  (一)被告為裝修新設之龜山廠辦大樓，與嵐淵公司於94年3 月1
    日簽署工程承攬合約書，將全部裝修工程連工帶料統包予嵐
    淵公司，嵐淵公司則指定其合夥人丁○○為該裝修工程之專
    案負責人。本件裝修工程之工程款，被告均已支付予嵐淵公
    司。嵐淵公司及丁○○應負責本件裝修工程，並採用符合被
    告需求之材料，至於嵐淵公司及丁○○欲發包予何人，均非
    被告所問。原告所提出之系爭玻璃工程係本件裝修工程之一
    部分，原告為嵐淵公司或丁○○之下包廠商，故被告自始至
    終均認系爭玻璃工程之交易相對人係嵐淵公司。
  (二)丁○○為履行系爭玻璃工程，邀被告至各玻璃公司之門市工
    廠尋找符合被告需求之材質，其中一家即為順銨公司，被告
    法定代理人雖曾向順銨公司門市人員提出問題，但僅係為瞭
    解是否符合需求作為評估，並無下單之意思表示。爾後，係
    由丁○○向原告下單，原告受丁○○指示至被告廠辦丈量尺
    寸、施工，並由丁○○付款，原告以收受系爭玻璃工程款之
    意思，收受丁○○所開立之50萬元支票，故系爭玻璃工程之
    要約、承諾及契約均存在於原告與丁○○間，與被告無涉。
    換言之，被告並無與原告成立契約之意思，兩造未達成任何
    意思之合致，無成立契約之可能。
  (三)兩造亦未進行任何對帳，被告係至系爭玻璃工程結束後，由
    原告委託之討債公司前來催款始首次見到製表日期為94年7
    月11日之對帳單。原告所提出之估價單亦係原告自行製作之
    文件，無被告簽署確認字樣，對被告不生法律上之效力，且
    針對建物或室內裝潢玻璃工程施作，不可能有訂貨交貨同一
    天，及先交貨再訂貨之可能性，兩造未就估價單內之價款、
    付款方式或材料規格、數量進行協商達成合致，而原告隱匿
    其已收受丁○○個人支票之事實，向被告全數請款，超出被
    告與嵐淵公司未議價前之金額甚鉅。
  (四)原告復主張其因民法第811 條、第812 條添附之規定而受損
    害，依第816 條、第179 條不當得利之規定請求償金。然被
    告始終未與原告訂立承攬契約之意，受領原告系爭玻璃工程
    之給付時，係基於與嵐淵公司裝修工程之承攬契約，非不當
    得利中之「無法律上原因」，故被告受領原告之給付，確有
    法律上原因。再者，依最高法院28年上字第1739號判例意旨
    ，原告亦無提出被告受領給付係無法律上原因之依據，故不
    構成不當得利之構成要件。
三、證據：提出工程承攬合約書1 件、工程報價單21件、名片2
    件、付款明細1 件、付款簽收簿1 件、支票9 件、順銨公司
    簡介1 件（均為影本）為證。
丙、本院依職權調閱本院94年度訴字第1573號民事卷宗。
    理  由
甲、程序方面：
    按訴狀送達後，原告不得將原訴變更或追加他訴，但經被告
    同意或請求之基礎事實同一者，不在此限。被告於訴之變更
    或追加無異議，而為本案之言詞辯論者，視為同意變更或追
    加，民事訴訟法第255 條第1 項但書第1 款、第2 款及第2
    項定有明文。本件原告起訴原僅依承攬之法律關係請求被告
    給付承攬報酬，迨起訴狀繕本送達被告後，於96年11月8日
    以民事準備書（續）狀追加依民法第816 條、第179 條不當
    得利法律關係為本件之請求權標的，核其基礎事實與起訴之
    基礎事實同一，且被告對上開追加並無異議而為本案之言詞
    辯論，視為同意追加，核與上開規定相符，應予准許。
乙、實體方面：
一、兩造不爭執事項：
  (一)被告於94年3 月1 日與嵐淵公司簽訂工程承攬合約書，將被
    告位於桃園縣龜山鄉○○○路32號廠辦大樓全部裝修工程委
    由嵐淵公司承攬施作（系爭玻璃工程為其中一部分），丁○○為嵐淵公司承攬工程之主辦人，有工程承攬合約書在卷可
    稽（見本院卷第66-73 頁）。
  (二)丁○○曾偕同被告法定代理人乙○○、課長楊美桂到桃園市
    ○○街136 號玻璃公司門市看展示之玻璃樣品，由原告公司
    經理柯映彤接待、介紹產品說明，並送樣品至被告公司。嗣
    由丁○○向玻璃公司下單及通知至現場丈量，原告法定代理
    人甲○○向丁○○報價並派員進場施工。系爭玻璃工程於94
    年5 月底完工，丁○○曾交付50萬元支票1 紙予原告公司經
    理柯映彤為系爭玻璃工程款之給付，惟經提示遭退票不獲兌
    現。
二、兩造之爭點：
  (一)系爭玻璃工程承攬契約之當事人為何人？被告與原告間有無
    承攬契約存在？
  (二)原告依承攬契約或不當得利之法律關係，請求被告給付系爭
    玻璃之工程款，有無理由？
三、本院之判斷：
  (一)按當事人主張有利於己之事實者，就其事實有舉證之責任。
    民事訴訟法第277 條定有明文。又民事訴訟如係由原告主張
    權利者，應先由原告負舉證之責，若原告先不能舉證，以證
    實自己主張之事實為真實，則被告就其抗辯事實即令不能舉
    證，或其所舉證據尚有疵累，亦應駁回原告之請求（最高法
    院17年上字第917 號判例要旨參照）。本件原告主張系爭玻
    璃工程承攬契約存在於兩造之間，為被告所否認，自應由原
    告就兩造間有承攬契約存在之事實負舉證之責。
  (二)查原告主張被告法定代理人乙○○與課長楊美桂前往桃園市
    ○○街136 號玻璃公司門市，表明身分及來意，有需求原告
    完成系爭玻璃工程，係為要約，經原告施作之承諾，兩造已
    成立承攬契約，固提出應收帳款對帳單、估價單、名片等件
    為佐，惟查：
    1.被告就其新設於桃園縣龜山鄉○○○路32號廠辦大樓之裝
      修工程，於94年3 月1 日與嵐淵公司簽署工程承攬合約書
      ，將全部裝修工程連工帶料委由嵐淵公司承攬施作，嵐淵
      公司指定丁○○為主辦人，有工程承攬合約書在卷可稽（
      見本院卷第66-70 頁）。而丁○○係嵐淵公司之下包，實
      際執行上開全部承攬工作，系爭玻璃工程係丁○○向順銨
      公司下單並委託施作等情，業據丁○○於本院證述：「就
      被告與嵐淵公司工程承攬合約，我是嵐淵公司的下包，嵐
      淵公司將整個承攬工程都委託我負責施作。」、「我當時
      是到順銨公司的門市○○○○道有品創公司。」、「當時
      與我接洽的人是用順銨公司的名片。」、「（問：就你之
      認知你是與順銨公司或品創公司訂貨？）順銨公司。」、
      「（問：你對外是否有以被告公司的名義，向順銨公司或
      品創公司訂貨？）沒有。」、「當時是由我下單，但因為
      我週轉不靈所以我沒有付款。」等語在卷（見本院卷第
      145 頁）。再參證人丁○○於本院94年度訴字第1573號（
      原告起訴後因連續2 次遲誤言詞辯論期日，視為撤回起訴
      ，嗣就同一事件再提起本訴）事件中證述：「我曾帶被告
      公司的人到很多公司看玻璃，因為被告要施作的玻璃較複
      雜，原告公司在業界算是有名，所以我帶被告公司的人到
      原告的展覽處所看玻璃。」、「（問：品創公司與順銨玻
      璃如何區分？）業界較有名的是順銨玻璃，但據我瞭解，
      兩家都是一起的。」、「我帶被告公司的人去順銨門市並
      未表明身份，因為當時還沒有決定要給哪一家公司作玻璃
      。」、「是我通知順銨過來做，我是通知順銨的何人，時
      間太久我忘記了。」、「（問：玻璃價格是誰商定？）當
      初可能是柯先生或柯小姐向我用電話口述報價，電話中我
      們談到價格、安裝的內容及時間進度。」、「我打電話過
      去，請原告到現場丈量」、「通知丈量就表示要下訂的意
      思，當時我打電話就表明是我下訂。」、「甲○○先生當
      天在場有向我口述報價」、「我有接到一位柯小姐的催款
      電話，當時玻璃應該已經完成百分之八、九十，我回答他
      說我負責，妳來向我請款。」等語（見本94年度訴字第15
      73號卷第201-205 頁），可見丁○○上開所稱「原告展覽
      處所」應即係順銨公司門市，而與丁○○接洽者均用順銨
      公司名片，是系爭玻璃工程之定作下單、委託施作，係由
      丁○○向順銨公司人員為之。
    2.再者，系爭玻璃工程施作時，「現場一共有四人在場，還
      有丁○○與原告方面的邱吉平先生及丁○○請的木作工頭
      三人，丁○○請木作工頭在現場監工，邱吉平先生給名片
      是順銨玻璃，丁○○向邱吉平介紹我及該木作工頭，並對
      邱吉平說如有任何問題要找木作工頭，我只有針對施工圖
      案上的玻璃位置及尺寸作確認，我曾經向邱吉平反應一些
      施作的問題，但他告訴我若有問題應該找丁○○說，所以
      我們有任何問題都是先向丁○○說，再由丁○○找順銨玻
      璃。我第一次與甲○○聯繫也是透過丁○○的聯絡。」等
      情，亦據證人即被告公司人員林游堯證述在卷，並為原告
      法定代理人甲○○所不爭執（見本院卷94年度訴字第1573
      號卷第156 、157 頁）。是於現場施工之指揮係由丁○○
      為之，且由丁○○僱請之木作工頭在現場監工，而由順銨
      公司之邱吉平負責現場施作。
    3.按當事人間契約之成立，依法係以兩造意思合致為要件。
      原告公司及順銨公司雖均由甲○○經營，公司相關人員亦
      多相同，然查原告公司及順銨公司各有獨立之人格，本件
      丁○○偕同被告法定代理人乙○○及課長楊美桂到門市看
      樣品，接待人員及資料均使用順銨公司名義，有被告提出
      之名片及順銨公司簡介文宣在卷可參（見本院卷第105 頁
      ）；又與丁○○接洽之人均使用順銨公司名片，而甲○○
      同時為順銨公司法定代理人，其向丁○○報價，並派至現
      場負責施工之邱吉平亦使用順銨公司名片（見上開丁○○
      、林游堯證詞），在場施工之人員均穿著順銨公司制服，
      亦為原告所不爭執，應可足見就系爭玻璃工程之承攬，係
      以順銨公司為主體；而就定作人方面，係由丁○○定作、
      下單委託施作，且丁○○認知亦是與順銨公司訂貨，已如
      前述，是系爭工程承攬契約應成立於順銨公司與丁○○間
      。再參在現場施作之邱吉平告知被告公司之林游堯如有施
      作問題應該找丁○○反應，及施工後甲○○亦向丁○○請
      款，而非向被告請款等情，益徵承攬契約係存在於順銨公
      司與丁○○間。
    4.本件丁○○雖有偕同被告公司法定代理人乙○○及課長楊
      美桂到順銨公司門市看樣品並提出問題詢問，惟至門市當
      天沒有確定要定哪些玻璃，關於單價、品名、項目完全沒
      有約定，業據證人即被告公司課長楊美桂及原告公司經理
      柯映彤於本院94年度訴字第1573號事件中證述在卷（見該
      卷第143-144 、139-140 頁）。被告抗辯到門市看玻璃樣
      品僅係為瞭解是否符合需求作為評估，並非下單之意思表
      示，堪可採信。再依被告主觀上認知，已將工程委由嵐淵
      公司承攬施作，顯無與原告或順銨公司訂立契約之意思，
      兩造間亦未曾就契約內容為任何要約、承諾之意思表示之
      合致，且依工程慣例，業主將工程委由他人承包施作為常
      情，系爭玻璃工程實際上係由丁○○定作委託，而丁○○
      並未以被告之名義向順銨公司或原告訂貨，已據丁○○證
      述在卷（見本院卷第145 頁），尚難僅以系爭玻璃工程有
      施作之事實，遽認承攬契約存在於兩造之間。原告以被告
      法定代理人到門市看玻璃樣品主張有要約之意思表思，兩
      造已成立契約云云，委無可採。
    5.如上述，被告與原告並無意思表示之合致，系爭玻璃工程
      之承攬契約應存在於順銨公司與丁○○間，縱順銨公司與
      原告同為甲○○所經營，順銨公司同意由原告行使工程款
      請求權，惟被告既非承攬契約之當事人，原告依據承攬契
      約之法律關係請求被告給付工程款，即屬無據。
  (三)原告依據民法第816 條規定請求不當得利之償金，亦無所據
    ：
    按動產因添附之規定，喪失權利而受損害者，得依關於不當
    得利之規定請求償金，固為民法第816 條所明定，惟所謂不
    當得利，係以當事人無法律上原因而受利益，致他方受損害
    者，為其成立要件。如當事人之受利益有其法律上之原因者
    ，不生不當得利之問題。本件被告將系爭玻璃工程委由嵐淵
    公司承攬施作，嵐淵公司再發包予丁○○執行承攬工作，丁○○再向甲○○經營之順銨公司委託定作，被告受領系爭玻
    璃工程之施作，係基於與嵐淵公司之承攬契約，且因而取得
    玻璃之所有權，係有法律上之正當原因，並無所謂因附合而
    取得所有權之情事，自非不當得利。而甲○○經營之順銨公
    司施作系爭玻璃工程係基於與丁○○間之契約，亦非因附合
    而喪失權利，原告主張依民法第811 條、816 條規定，因附
    合而喪失權利並受有損害，請求被告依不當得利之法律關係
    給付償金，亦與該條要件不符，難予准許。
  (四)綜上所述，系爭玻璃工程之承攬契約存在於順銨公司與丁○○間，被告非承攬契約之當事人，原告復無法舉證證明其與
    被告間有承攬契約存在，原告主張依承攬契約之法律關係請
    求被告給付工程款，及依民法第816 條、第179 條規定請求
    被告給付償金，均無理由，應予駁回。原告之訴既經駁回，
    其假執行之聲請已失所附麗，應併予駁回。
四、本件事證已臻明確，兩造其餘主張陳述及所提證據，經核與
    本件判決之結果均無影響，爰不另一一論述，併此敘明。
五、據上論結：本件原告之訴為無理由，依民事訴訟法第78條，
    判決如主文。
中    華    民    國    97    年    6     月     6    日
                  民事第二庭    法  官  蔡寶樺
以上正本係照原本作成
如對本判決上訴，須於判決送達後20日內向本院提出上訴狀
中    華    民    國    97    年    6     月     6    日
                                書記官  李宛儒


司法院資訊處製作；財團法人民間司法改革基金會備份。
